【裁判字號】    94,訴,455
【裁判日期】    950116
【裁判案由】    遷讓房屋
【裁判全文】
臺灣雲林地方法院民事判決               94年度訴字第455號
原      告  乙○○
被      告  丙○○○
上列當事人間請求遷讓房屋事件，本院於民國95年1 月2 日言詞
辯論終結，判決如下：
    主  文
被告應將坐落雲林縣林內鄉○○段一一五三、一一五五、一一五
五─三號土地上之雲林縣林內鄉○○段二八一建號建物（門牌：
雲林縣林內鄉○○路六五號）遷讓交還原告。
前項之履行期間為貳個月。
訴訟費用由被告負擔。
本判決第一項於原告以新台幣壹佰貳拾萬元為被告供擔保後，得
假執行。
    事實及理由
一、被告未於言詞辯論期日到場，核無民事訴訟法第386 條各款
    所列情形，爰依原告聲請，由其一造辯論而為判決。
二、原告主張：坐落雲林縣林內鄉○○段1153、1155、 1155─3
    號土地，暨其上雲林縣林內鄉○○段281 建號建物（門牌：
    雲林縣林內鄉○○路65號）（下稱系爭房地）為原告於民國
    94年6 月1 日自訴外人甲○○買受，並於94年6 月15日辦理
    移轉登記完畢，詎被告仍繼續占有系爭房地，迭經原告催請
    返還，仍置之不理，爰依民法第767 條規定提起本訴等語。
    並聲明：除履行期間及假執行擔保金額部分外，餘如主文所
    示。
三、被告則以：系爭房地為被告所有，因訴外人新光人壽保險股
    份有限公司（下稱新光人壽公司）於92年間向法院聲請強制
    執行，而遭法院查封拍賣，被告為免遭拍定乃於93年間委託
    訴外人甲○○辦理增貸，俾以償還該貸款款項，彼等遂至訴
    外人新光人壽公司處結算抵押債務為新台幣（下同）2,900,
    000 元，因訴外人甲○○向被告表示需先清償訴外人新光人
    壽公司之抵押債務，及塗銷抵押權登記後，再另辦理貸款事
    宜，始能達成被告增貸之目的，惟需先將系爭房地之所有權
    移轉登記與訴外人甲○○，俾以方便辦理增貸事宜等情，被
    告不疑有他而將系爭房地所有權移轉登記與訴外人甲○○，
    詎訴外人甲○○竟未依約辦理增貸事宜，反將系爭房地出賣
    與原告，被告係受訴外人甲○○詐欺，而將系爭房地移轉登
    記與其名下，是系爭房地實為被告所有，被告自得拒絕返還
    系爭房屋等語，資為抗辯。並聲明：原告之訴駁回。
四、兩造不爭執之事實：
  (一)被告於85年3 月19日與訴外人新光人壽公司訂定權利存續期
    間85年3 月19日至115 年3 月18日之最高限額抵押權3,600,
    000 元契約，並於85年3 月21日辦理登記完畢，因被告未依
    約繳納款項，訴外人新光人壽公司遂於92年8 月26日持本院
    89年度拍字第537 號裁定聲請強制執行，本院乃以92年度執
    字第8836號清償債務事件受理，並依法對系爭房地進行不動
    產強制執行程序，訴外人新光人壽公司嗣於93年10月19日第
    三次拍賣期日向本院聲請撤回執行，本院遂於93年10月25日
    囑託訴外人雲林縣斗六地政事務所辦理塗銷系爭房地查封登
    記，訴外人雲林縣斗六地政事務所並於93年10月27日辦理塗
    銷查封登記完畢。
  (二)訴外人甲○○於93年10月19日匯款200,000 元與訴外人新光
    人壽公司。
  (三)被告簽發票面號碼448799、面額200,000 元、到期日93年10
    月19日本票乙紙與訴外人甲○○。
  (四)訴外人新光人壽公司於93年10月19日出具（94）新壽放款字
    第1560號抵押權塗銷同意書。
  (五)被告有於93年10月19日不動產買賣契約書上簽名，且卷附之
    印鑑證明亦係被告所出具。
  (六)訴外人甲○○以其為債務人及系爭房地抵押義務人，而於94
    年2 月1 日與訴外人玉山商業銀行股份有限公司訂定權利存
    續期間94年2 月1 日至134 年2 月1 日之最高限額抵押權3,
    600,000 元契約，並於94年2 月17日辦理登記完畢。
  (七)訴外人甲○○於94年6 月1 日以總價3,600,000 元出賣系爭
    房地與原告，雲林縣斗六地政事務所於94年6 月15日以斗地
    普字第093980號收件，並於94年6 月15日辦理登記完畢。
  (八)訴外人玉山商業銀行股份有限公司於94年6 月24日出具玉嘉
    義塗字第940212號抵押權塗銷同意書。
  (九)原告以系爭房地於94年6 月23日與訴外人台灣銀行股份有限
    公司訂定最高限額抵押權4,560,000 元，並於94年6 月15日
    辦理登記完畢。原告均依約按期繳款（息）至今。
五、本件兩造所爭執處，應在於被告得否以其係遭訴外人甲○○
    詐欺，而將系爭房地移轉登記與訴外人甲○○一事為由，主
    張其就系爭房地有正當占有權限，原告不得依民法第767 條
    規定訴請其遷讓系爭房地？茲論述如下：
  (一)按所有人對於無權占有或侵奪其所有物者，得請求返還之，
    民法第七百六十七條前段定有明文。又以無權占有為原因，
    請求返還所有物之訴，占有人對於所有權人就其物有所有權
    存在之事實無爭執，而僅以有權占有為抗辯者，所有權人於
    占有人無權占有之事實，無舉證責任。占有人應就其取得占
    有，係有正當權源之事實證明之。如不能證明，則應認所有
    權人之請求為有理由，最高法院72年度台上字第1552號判決
    可資參考。本件被告並不否認原告登載為系爭房地之所有權
    人，僅辯稱系爭房地係被告遭訴外人甲○○詐欺移轉登記與
    其名下，系爭房地實係被告所有，被告自有權占有系爭房地
    等語，既為原告所否認，則揆之上開判決要旨，被告自應就
    其主張有權占有之事實負舉證之責。
  (二)被告辯稱系爭房地係被告遭訴外人甲○○詐欺移轉登記與其
    名下，系爭房地實係被告所有等語，固據提出台灣雲林地方
    法院檢察署刑事傳票、通知為證，然查，被告前以訴外人甲
    ○○背信一事為由，先於94年9 月20日向台灣雲林地方法院
    檢察署檢察官提出告訴，被告於檢察官訊問時指訴稱：「伊
    委託訴外人甲○○辦理系爭房地之貸款事宜，俾以償還訴外
    人新光人壽公司之抵押債務，並同意苟系爭房地出售價格逾
    480 萬元，即可出售，反之，則不同意出售，而由伊取回系
    爭房地自行處理，詎訴外人甲○○竟以38 0萬元之價格出售
    系爭房地，卻告知伊僅出售360 萬元，系爭房地業已移轉登
    記與他人，惟伊從未取得任何價金．．」等語，後於94年10
    月17日警訊時陳稱：「訴外人甲○○同意代伊償還系爭房地
    抵押債務與訴外人新光人壽公司，為給訴外人甲○○保障，
    伊遂將房屋所有權狀、印鑑證明2 張及簽發本票20萬元與訴
    外人甲○○，並同意將系爭房地登記在訴外人甲○○名下。
    」等語，此核與證人甲○○於本院審理時到庭結證稱：「被
    告於93年10月間至伊經營之土地代書事務所表示希以伊名義
    辦理系爭房地之抵押貸款後，再於1 個月內以330 萬元買回
    系爭房地，伊遂與被告至訴外人新光人壽公司商議清償系爭
    房地抵押債務事宜，其等達成苟清償290 萬元，訴外人新光
    人壽公司即撤回強制執行之聲請，並塗銷抵押權之協議，伊
    遂與被告訂定系爭房地買賣契約，被告並簽發面額20萬元本
    票1 紙與伊，伊即據以辦理系爭房地所有權移轉登記，並設
    定抵押權與訴外人玉山商業銀行股份有限公司後，且依約清
    償上開抵押債務，詎屆彼等約定之買回期限，被告並未依約
    履行，迭經伊催討被告履行，被告均藉詞拖延，伊遂以存證
    信函通知被告於93年11月19日前履行買回協議，逾期未履行
    時，伊即出售系爭房地，因被告未於該期限買回系爭房地，
    伊才以360 萬元價格出售系爭房地與原告。」等語，僅被告
    究否有出賣系爭房地與訴外人甲○○之舉乙節有相互扞格之
    處外，其餘所述情節則大致相符，而參酌上開兩造不爭執之
    第(一)至(五)項事實，則本件：
  1.苟依被告所陳上開之情節，可認被告原有之系爭房地因積欠
    訴外人新光人壽公司抵押債務而遭查封拍賣，被告為免系爭
    房地遭法院拍定遂至訴外人甲○○處表示其亟以另設他順位
    之抵押權俾取得款項以清償該抵押債務，訴外人甲○○乃與
    被告至訴外人新光人壽公司處結算系爭房地之抵押債務為29
    0 萬元，因憚於被告於斯時信用不佳，致另設他順位之抵押
    權不易，被告遂將系爭房地信託登記與訴外人甲○○，而由
    訴外人甲○○以其名義設定抵押權，俾以取得款項與被告清
    償貸款，被告俟再清償訴外人甲○○該筆抵押債務，及訴外
    人甲○○匯款與訴外人新光人壽200,000 元款項，是彼等雖
    係訂定系爭房地之買賣契約，然實係隱藏信託契約，自應適
    用信託規定。
  2.苟依證人甲○○所陳上開之情節，可認被告原有之系爭房地
    因積欠訴外人新光人壽公司抵押債務而遭查封拍賣，被告為
    免系爭房地遭法院拍定遂至訴外人甲○○處表示其亟以另設
    他順位之抵押權俾取得款項以清償該抵押債務，訴外人甲○
    ○乃與被告至訴外人新光人壽公司處結算系爭房地之抵押債
    務為290 萬元，因憚於被告於斯時信用不佳，致另設他順位
    之抵押權不易，被告為求順利取得款項以清償抵押貸款遂與
    訴外人甲○○就系爭房地成立於1 個月內以330 萬元買回之
    契約，是彼等雖係訂定系爭房地之買賣契約，然實係隱藏買
    回契約，自應適用買回規定。
  3.按信託契約之受託人在法律上為信託財產之所有人，其就信
    託財產所為之一切處分行為完全有效，倘其違反信託本旨處
    分信託財產，僅對委託人或受益人負契約責任而發生債務不
    履行之損害賠償問題，尚無侵權行為、不當得利可言。又按
    買受人對於買回人，負交付標的物及其附屬物之義務。買受
    人因可歸責於自己之事由，致不能交付標的物或標的物顯有
    變更者，應賠償因此所生之損害，民法第383 條定有明文。
    本件姑不論上開1.、2.之情節何者究為真實，揆之上開說明
    可知，訴外人甲○○出賣系爭房地與原告之法律行為均係有
    效，被告如因此受有損害，亦屬另一法律關係，要不得據此
    對抗系爭房地之買受人即原告，是縱被告所辯上開情節為真
    ，被告仍不得持此對原告主張其係有權占有系爭房地。
  (三)此外，被告迄今仍無法舉證證明其係有權占有系爭房地，則
    揆之首開判決要旨可知，要難認被告占有系爭房地係有正當
    權源，而按所有人對於無權占有或侵奪其所有物者，得請求
    返還之。對於妨害其所有權者，得請求除去之。有妨害其所
    有權之虞者，得請求防止之，民法第767 條定有明文。本件
    被告無任何正當權源而占用系爭房地之情，業如前述，原告
    自得依前開規定，請求被告應將坐落系爭土地上之系爭房屋
    遷讓交還予原告，於法自屬有據。
六、從而，原告本於無權占有之法律關係請求被告應將坐落系爭
    土地上之系爭房屋遷讓交還予原告，為有理由，應予准許。
    另原告陳明願供擔保，請准宣告假執行，亦於法有據，爰酌
    定相當金額併予准許。
七、末查被告現於系爭房屋居住，驟然命其遷讓交還予原告，非
    立時可就，爰斟酌實際情況，酌定2 個月之履行期間，以兼
    顧之。
八、本件判決之基礎已臻明確，兩造其餘之攻擊防禦方法及聲請
    調查之證據，均經斟酌，核與判決之結果不生影響，爰不一
    一論述，附此敘明。
九、訴訟費用負擔之依據：依民事訴訟法第78條。
中    華    民    國    95    年    1     月    16    日
                  民事第二庭    法  官  陳秋如
以上正本係照原本作成。
如對本判決上訴，須於判決送達後20日內向本院提出上訴狀（需
附繕本）。
中    華    民    國    95    年    1     月    16    日
                                書記官  沈瑞芳


司法院資訊處製作；財團法人民間司法改革基金會備份。
